臺灣嘉義地方法院民事判決
111年度朴簡字第76號
原      告  許慶生  
訴訟代理人  陳頂新律師
被      告  張震耀  
上列當事人間請求返還定金等事件，本院於民國111年6月9日言
詞辯論終結，判決如下：
    主  文
被告應給付原告新臺幣120,000元，及自民國111年4月19日起至
清償日止，按年息5％計算之利息。
被告應將虹牌油漆1桶及柱底板（黑鐵，8.0mm厚）共21片返還予
原告。
原告其餘之訴駁回。
訴訟費用新臺幣2,540元由被告負擔。
本判決原告勝訴部分得假執行。
原告其餘假執行之聲請駁回。
    事實及理由
壹、程序方面：
    被告經合法通知，未於言詞辯論期日到場，核無民事訴訟法
    第386條所列各款情形，爰依原告之聲請，由其一造辯論而
    為判決。
貳、實體方面：
一、原告主張：被告於民國110年12月17日承包原告欲進行之屏
    東縣里港鄉茄苳段田地溫室工程（下稱系爭工程），兩造於
    同日簽立合約書（下稱系爭合約），被告有口頭承諾會於訂
    約後1至2週內完工，系爭工程價金總計為新臺幣（下同）40
    萬元，原告應支付3成做為定金即120,000元作為工程使用材
    料之費用，原告已依約給付被告現金120,000元作為定金，
    並交付虹牌油漆1桶（容量為20公升、紅丹防銹漆、澄紅色N
    O.905 OP-91 船用紅丹漆）及柱底板（黑鐵，8.0mm厚）共2
    1片（下合稱為系爭油漆及柱底板）予被告，由被告簽收無
    訛。詎被告自簽約後遲未進場施工，原告多次以通訊軟體LI
    NE催促被告最遲要在111年2月底前完工，但被告迄今仍未進
    行施作，因系爭工程若未於5月梅雨季前完工，原有之基礎
    座會有被雨水侵蝕之疑慮，原告以通訊軟體LINE通知被告解
    除契約，並已於111年2月間另請他人施作系爭工程，系爭工
    程已於111年4月30日完工。因被告就系爭工程之給付遲延已
    致履行不能，依民法第249條第3款規定，請求被告應加倍返
    還定金，並依解除契約後之法律關係，請求返還系爭油漆及
    柱底板等語。並聲明：被告應給付原告240,000元，及自起
    訴狀繕本送達翌日起至清償日止，按年息5％計算之利息。被
    告應將系爭油漆及柱底板（黑鐵，8.0mm厚）共21片返還予
    原告。願供擔保，請准宣告假執行。
二、被告經合法通知，未於言詞辯論期日到場，亦未提出書狀為
    任何聲明或陳述。　　　　　　
三、得心證之理由：
　㈠原告主張之上開事實，業據提出合約書、通訊軟體LINE對話
    紀錄、系爭油漆及柱底板照片、估價單、報價單及系爭油漆
    官網截圖等件為證（見本院卷第15至27頁、第45至51頁、第
    117至119頁）。而被告對於原告主張之事實，已於相當時期
    受合法之通知，而於言詞辯論期日不到場，亦未提出準備書
    狀爭執，依民事訴訟法第436條第2項、第280條第3項準用第
    1項規定，視同自認，是本院審酌前揭證據資料，堪認原告
    主張與事實相符。
　㈡按給付有確定期限者，債務人自期限屆滿時起，負遲延責任
    ；契約解除時當事人雙方回復原狀之義務，除法律另有規定
    或契約另有訂定外，依左列之規定：一、由他方所受領之給
    付物，應返還之。民法第229第1項、第259條第1款分別定有
    明文。查，原告主張被告於系爭合約訂立後，至111年2月仍
    未能進場施作系爭工程，原告乃以通訊軟體LINE對話通知被
    告作為解除契約之意思表示等情，業據其提出通訊軟體LINE
    對話紀錄為證，則依兩造間通訊軟體LINE對話紀錄：「被告
    ：老大今天（2月）16號，答應你的時間未進場施工，也答
    應若今天沒進場，要把訂金全數退還，除了訂金你還需要我
    怎麼賠償，油漆跟柱底板我再補貼給你」、「原告：等你兩
    個月，要做不做沒有確實告知，一直拖延，現在都要雨季了
    ，我的基礎座不知道會不會傾斜，做事很不負責任，拿錢很
    急，確定不做了最好。(存摺照片)再給你兩天的時間，請把
    我的訂金和你的違約金存到戶頭」等內容，足見被告自110
    年12月17日簽約後從未進場施工，甚至於111年2月間與原告
    之對話中並無表明履約之意願，反稱要將訂金及油漆跟柱底
    板歸還，原告則表示要求被告立即返還訂金款項及違約金，
    則應認兩造已有解除系爭合約書之合意，系爭契約已合法解
    除，應無疑義，系爭合約既已解除，則原告依解除契約回復
    原狀之法律關係，請求被告返還系爭油漆及柱底板，自屬有
    據，應予准許。
　㈢次按債務人於應給付之期限內，能給付而不為給付，是為債
    務人遲延，債務人之給付苟屬可能，則不問消極的不為給付
    抑或積極的拒絕給付，均屬遲延給付。又按定金，除當事人
    另有訂定外，適用左列之規定：三、契約因可歸責於受定金
    當事人之事由，致不能履行時，該當事人應加倍返還其所受
    之定金。民法第249條第3款固定有明文。惟按「主債務人對
    於上訴人之債務，僅係不為給付，而非不能履行，上訴人不
    得依民法第249條第3款請求其應加倍返還定金」、「契約當
    事人之一方，為確保其契約之履行，而交付他方之定金，依
    民法第249條第3款規定，除當事人另有約定外，祇於契約因
    可歸責於受定金當事人之事由，致不能履行時，該當事人始
    負加倍返還其所受定金之義務，若給付可能，而僅為遲延給
    付，即難謂有該條款之適用」、「契約因可歸責於受定金當
    事人之事由，致不能履行時，該當事人應加倍返還其所受之
    定金，固為民法第249條第3款所明定。惟所謂不能履行，係
    指於契約成立後發生給付不能之情形而言。如債務人對於債
    權人之債務，並非不能履行，僅係不為履行，尚無該條款規
    定之適用」（最高法院28年滬上字第239號、43年台上字第6
    07號、71年台上字第2992號判例及85年度台上字第2929號判
    決意旨參照）。是上開條文所指之不能履行，限於受定金人
    之給付不能，如非給付不能，僅係其拒絕給付或給付遲延時
    ，即無上開規定之適用。倘原告已合法行使解除權，兩造間
    系爭合約書已經解除，則其除依民法第259條規定請求回復
    原狀，若有其他損害，並得依同法第260條規定請求損害賠
    償外，自難併依民法第249條第3款規定請求被告加倍返還定
    金。查兩造簽立之系爭合約書約定：「茲本人張震耀（被告
    ）於110年12月17日與許慶生（原告）接洽屏東縣里港鄉茄
    冬段田地溫室工程，經協議後，工程總金額肆拾萬元正，於
    當日簽訂本合約書後先行付三成之訂金作為材料之費用」（
    見本院卷第15頁），該三成訂金之目的用以確保系爭合約之
    履行，下方並記載「12/21已收3成訂金總計12萬元正。張震
    耀（即被告）」手寫文字，是原告確於簽定系爭合約後已支
    付12萬元予被告，此款項核屬定金性質，為工程總價金之一
    部分。又系爭合約係因可歸責於被告之事由而致遲延給付，
    兩造合意解除契約，已如前述，原告並未舉證證明被告未為
    給付係客觀上發生不能履行之情形，則被告至多僅為給付遲
    延或不為履行而已，依上開最高法院判例要旨，自無民法第
    249條第3項規定之適用，是原告依民法第249條第3款之規定
    ，請求被告加倍返還受領之定金24萬元，於法尚乏依據。原
    告雖指稱系爭工程受須於5月梅雨季前完工，事後已由他人
    施作完成，被告已無法履行系爭合約，而屬給付不能云云，
    然兩造即已於111年2月合意解除系爭合約，則被告已無履約
    之義務，故原告事後僱工完成系爭工程，並不符合因可歸責
    於被告之事由而致給付不能之情形，自不能依民法第249條
    第3款請求返還訂金，原告上開主張，礙難採取。
　㈣惟上訴人如與主債務人確已解除契約，則上訴人請求加倍返
    還定金雖屬不當，但法院可不受當事人法律上主張之拘束，
    應適用民法第259 條之規定，認主債務人負有返還原付定金
    ，回復原狀之義務（最高法院43年台上字第607號判例意旨
    參照）。查本件被告與原告解除契約後，兩造本應依民法第
    259條負返還原付定金、回復原狀之義務，本院可不受當事
    人法律上主張之拘束，適用民法第259 條之規定，認被告應
    負返還原付訂金之義務，故原告得依民法第259條之規定，
    請求被告返還已受領之定金120,000元。又原告之起訴狀繕
    本於111年4月8日寄存送達於被告住所地之警察機關，有本
    院送達證書可憑，則原告請求上開金額，及自起訴狀繕本送
    達翌日即111年4月19日起按年息5％計算之法定遲延利息，亦
    屬有據，應予准許。
四、綜上所述，原告依解除契約回復原狀之法律關係，請求被告
    返還系爭油漆及柱底板予原告，及請求被告給付120,000元
    ，及自111年4月19日起至清償日止，按年息5％計算之利息，
    為有理由，應予准許。逾此範圍之請求，則無理由，應予駁
    回。
五、本件原告勝訴部分係就民事訴訟法第427條訴訟適用簡易程
    序所為被告敗訴之判決，依同法第389條第1項第3款規定，
    應依職權宣告假執行。此部分原告雖陳明願供擔保聲請宣告
    假執行，然其聲請僅係促使法院為職權為假執行之發動，毋
    庸為准許之諭知，至原告敗訴部分，其假執行之聲請失所附
    麗，應併予駁回，附此敘明。
六、訴訟費用負擔之依據：民事訴訟法第79條。依職權確認訴訟
    費用額為2,540元（第一審裁判費），本院審酌原告敗訴部
    分為加倍返還定金之請求，認本件應由被告負擔全部訴訟費
    用。
中　　華　　民　　國　　111 　年　　6 　　月　　23　　日
                  臺灣嘉義地方法院朴子簡易庭
                                  法　官　羅紫庭
以上正本係照原本作成。
如對本判決上訴，須於判決送達後20日內向本庭（嘉義市○○路
000○0號）提出上訴狀（均須按他造當事人之人數附繕本）。如
委任律師提起上訴者，應一併繳納上訴審裁判費。
中　　華　　民　　國　　111 　年　　6 　　月　　23　　日
                                  書記官  江柏翰